臺灣高等法院高雄分院刑事判決　　 94年度醫上更(一)字第1號
上　訴　人　臺灣高雄地方法院檢察署檢察官
被　　　告　甲○○
上列上訴人因被告違反醫師法等案件，不服臺灣高雄地方法院90
年度訴字第1044號中華民國90年8 月21日第一審判決（起訴案號
：臺灣高雄地方法院檢察署89年度偵字第17584 號），提起上訴
，判決後，經最高法院發回更審，本院判決如左：
      主  文
原判決撤銷。
甲○○明知為偽藥而販賣，處有期徒刑陸月，如易科罰金，以參
佰元折算壹日。
      事  實
一、甲○○僅具國術損傷接骨技術員資格，並未取得合法中醫師
    執照，竟自稱「香港中醫師」，於民國89年5 月初，在高雄
    縣橋頭鄉○○村○○路二十五號開設「如意堂綜合病理調理
    中心」，為病患診治心臟夾心、心肌缺氧、腳麻手痺、腰酸
    背痛、五十肩、僵硬症、肝炎、婦女疾病、尿酸、尿毒症、
    偏頭痛、胃腸疾病、十二指腸、初期中風調理、小兒疾病及
    不孕症。嗣於89年5 月初某日，蕭碧花因酸痛病前至該中心
    求診，甲○○竟以中醫把脈方式為蕭碧花診斷病情，擅自執
    行醫療業務，並明知不詳姓名者所製造黑色中藥丸〔內含有
    Iburprof en （消炎鎮痛藥）、Caffeine（中樞興奮藥）、
    Diazepam（寧神藥）、Hydrochlorothia-zide（利尿藥）及
    Thiamine（維生素）等藥劑〕，係未經衛生主管機關核准製
    造之偽藥，在為蕭碧花把脈診斷病情及放筋路後，將盛裝成
    瓶之上開黑色中藥丸，販賣給蕭碧花，供蕭碧花治療酸病痛
    使用，而從中收取新台幣（下同）四千元代價。嗣於同年6
    月14日，蕭碧花因欲確定上開中藥丸是否含有西藥或類固醇
    成分，向臺南市衛生局申請化驗而查悉上情。
二、案經高雄縣政府函送台灣高雄地方法院檢察署檢察官偵查起
    訴。
      理  由
一、訊之被告甲○○坦承僅具有國術損傷接骨技術員之資格，並
    非我國中醫師，且有於上開「如意堂綜合病理調理中心」，
    為人看診、按穴道治療心臟夾心、心肌缺氧、腳麻手痺、腰
    酸背痛、五十肩、僵硬症、肝炎、婦女疾病、尿酸、尿毒症
    、偏頭痛、胃腸疾病、十二指腸、初期中風調理、小兒疾病
    及不孕症之事實，但否認有何違反醫師法、藥事法犯行，辯
    稱：伊是以氣功點穴調理上開病症，並未交付任何藥丸予患
    者服用，沒有將上開黑色中藥丸給蕭碧花服用，及不確定是
    否為蕭碧花診療云云。經查：
  (一)證人蕭碧花於本院前審中具結證稱：我曾因腳酸痛，由我先
    生載至被告所經營如意堂看診，被告問我身體如何，我告訴
    他腳部酸痛，他叫我倒在床上，用手按我穴道，然後他直接
    從大瓶藥罐中倒出藥丸裝在小瓶塑膠罐內，收費4 千元，他
    是幫我看完病之後才拿這些藥丸給我，向我拿了4 千元等語
    （見本院上訴卷第32至33頁、第69頁）。目擊證人即陪同蕭
    碧花至如意堂之葉其萬於本院前審中經隔離訊問具結證稱：
    我曾陪同我太太蕭碧花至被告經營之如意堂看病，我太太進
    入後，被告有問我太太身體那裡不舒服，並有給我太太把脈
    ，判斷病情，我太太有跟他說腳酸痛，被告有給我太太點穴
    打氣功，事後並拿黑藥丸給我太太，收費4 千元等語（見本
    院上訴卷第33至34頁），經核證人二人所述情節相符可以採
    信 (證人蕭碧花及葉其萬二人在本院前審作證時，雖然因被
    告當時沒有在庭而未對質及詰問，但在本院審理中，該二名
    證人已經到庭，並由被告予以詰問及對質，故本院認證人在
    本院前審審理時所為證詞，應有證據能力）；至於證人蕭碧
    花在本院審理中經與被告當庭對質及交互詰問後，雖供稱：
    不記得是否被告為其看診及黑色藥丸是否被告所交付；證人
    葉其萬則供稱：只載送蕭碧花至上址後，就在外面等待，並
    沒有進入等語；但證人蕭碧花對於曾前往被告所經營之「如
    意堂綜合病理調理中心」治療酸痛，及其所提出之黑色藥丸
    係在治療之後，由為其治療之人交付則始終供述如一；本院
    參酌證人蕭碧花在請求將藥物送驗是否含有西藥或類固醇時
    ，就提出切結書及被告的名片各一紙 (見偵查卷第6 至7 頁
    )以 證明送驗藥物的來源，被告也承認該名片是其所印製使
    用 (見本院卷第23頁)； 證人蕭碧花又供稱：只去過「如意
    堂綜合病理調理中心」一次，當初所以請求將藥物送驗，是
    因服用該藥有效果，所以才將該藥送化驗以決定是否繼續服
    用等語 (見本院卷第37頁、41頁），可見證人蕭碧花當初將
    藥物送請化驗目的，並不在於檢舉被告，只是為能安心繼續
    服用藥物，自無虛構事實以陷害被告的必要；被告在本院前
    審中也承認有為證人蕭碧花點穴道，及收取4 千元 (見本院
    上訴卷第44至45頁)， 且上述名片上並印有「香港中醫師」
    及「病理把脈」等字樣，益徵證人蕭碧花及葉其萬二人在本
    院前審時的證詞與事實相符，可以採信；其二人在本院審理
    中對於被告有利的證詞部分，是迴護被告的說詞，不足作為
    對被告有利證據。
  (二)被告交予證人蕭碧花之黑色中藥丸中的10粒部分，經送行政
    院衛生署藥物食品檢驗局檢驗結果，認含有Iburprofen（消
    炎鎮痛藥）、Caffeine（中樞興奮藥）、Diazepam（寧神藥
    ）、Hydrochlorothia-zide（利尿藥）及Thiamine（維生素
    ）等西藥成分，有該局89年7 月10日藥檢參字第8909771 號
    檢驗成績書在卷可按 (見偵卷第3 頁)； 該等黑色藥丸應屬
    藥事法第二十條第一款「未經核准，擅自製造」之偽藥一節
    ，也有行政院衛生署中醫藥委員會90年3 月13日衛中會藥字
    第90002328號函附卷足憑 (見偵卷第41頁)； 又依證人蕭碧
    花證述：當時為其治療的人，說其需要吃藥，所以交付該藥
    物 (見本院卷第41頁)， 可見被告交付該藥物目的在於治療
    證人蕭碧花的酸痛症狀，也可認定；而且被告又從中收取對
    價，自屬販賣行為無疑。
  (三)查醫療業務係指以醫療行為為職業而言，凡職業上予以機會
    ，為非特定多數人所為之醫療行為均屬之，且不以收取報酬
    為要件。又醫療行為係指以治療、矯治或預防人體疾病、傷
    害、殘缺為目的，所為的診察、診斷及治療，或基於診察、
    診斷結果，以治療為目的所為的處方、用藥、施術或處置等
    行為全部或一部的總稱，此有行政院衛生署65年4 月6 日衛
    署字第107880號函公告可參；至於1.未涉及接骨或交付內服
    藥品，而以傳統推拿方法，或使用民間習用之外敷藥膏、外
    敷草藥、藥洗，對運動跌打損傷所為之處置行為未使用儀器
    。2.未交付或使用藥品，或未有侵入性，而以傳統習用之方
    式，對人體疾病所為之處置行為，如按摩、刮痧腳底按摩、
    收驚、拔罐、氣功、內功等雖不列入醫療管理行為 (參行攻
    院衛生署82年11月19日衛署醫字第82075656號函)。 但中醫
    把脈行為，屬診斷行為，並為醫師法第28條規定的醫療業務
    行為，有行政院衛生署65年12月13日衛署醫字第131621號函
    可以參考。本件被告既為蕭碧花以把脈方式診斷病情並交付
    藥丸，已屬醫療行為，自需取得合法醫師資格者，或符合醫
    師法第28條但書規定情形，始得為之，而被告未取得醫師資
    格，為其自承，則其為蕭碧花把脈診斷並交付藥物之行為，
    自屬擅自執行醫療業務。
  (四)被告於原審中雖舉證人即接受被告以氣功處置之人方詩閺、
    王至聖、李村原分別證稱：「有（找被告進行診療），是因
    經期不順，所以有找被告穴道診治，被告有給我飲食方面調
    理單，並沒有開具藥方，也沒有拿藥給我；我是打他行動電
    話預約看病，我是透過人家介紹，星期三、六被告才有在橋
    頭這邊替人看病」；「我們是在高雄企銀認識的，因為我有
    腰酸背痛症狀，被告給我放筋路、點穴，沒有給我吃藥。其
    中有一、兩趟我自己到橋頭那邊找被告看診，陸陸續續我約
    看一年多。被告只有告訴我食物方面有那些不可食用」；「
    沒有（拿過黑色中藥丸）」、「約在二、三年前，我是因身
    體虛弱，一直瘦下去，被告只有用菜類、水果類之食療方式
    及指壓進行診療；沒有（使用中藥丸），只有用蔬菜、水果
    之類食療法，我都是用行動電話預約三、六看診」等語（均
    見原審九十年七月二十四日審判筆錄），僅能證明被告對求
    診證人方詩閺、王至聖、李村原是以氣功推拿方式處置上開
    各種病痛，並無販售藥丸，但無法作為被告為證人蕭碧花診
    治後，無交付黑色藥丸收取四千元之事，則證人方詩閺、王
    至聖、李村原等人上開證述，不足作為被告無從事醫療業務
    及販賣偽藥犯行之依據。又警方持檢察官簽發搜索票結果無
    處方、藥丸查扣屬實，然被告為患者診斷病情給藥，並無製
    作處方簽一事，為證人蕭碧花、葉其萬證實，另檢察官簽發
    搜索票至被告經營之如意堂搜索，結果係記載未發現有「如
    意堂綜合病理調理中心」營業情形，且執行搜索日期為89年
    12 月8日 (見偵卷第19至20頁），距蕭碧花前往求診的同年
    5 月初，相隔將近7 個月之久，此搜索結果僅能證明被告未
    在原址繼續執行醫療業務，尚難憑搜索結果，並未發現該中
    心有營業情形，且未扣得任何物品，認被告自始未在上址執
    行醫療業務及販賣偽藥犯行依據。
  (五)綜上所述，被告前開辯解，為圖卸刑責之詞，不足採信，本
    件事證明確，其犯行已堪認定。
二、核被告所為，係犯修正前醫師法第28條第1 項前段未取得合
    法醫師資格擅自執行醫療業務罪 (被告行為後醫師法第28條
    於91年1 月16日修正公佈施行，同年月18日生效，新修正醫
    師法第28條前段的法定刑度為：「6 個月以上5 年以下有期
    徒刑，得併科新台幣30萬元以上150 萬元以下罰金」，與修
    正前法定刑度「1 年以上3 年以下有期徒刑，得併科新臺幣
    3 萬元以上15萬元以下罰金」相比較，以舊法有利於被告，
    依刑法第2 條第1 項但書規定，應適用修正前醫師法第28條
    第1 項前段論罪科刑)， 及修正前藥事法第83條第1 項販賣
    偽藥罪 (被告行為後，藥事法第83條第1 項於93年4 月21日
    修正公布，同年月23日生效，本條項修正後法定刑度為「7
    年以下有期徒刑，得併科新台幣500 萬元以下罰金」，與修
    正前法定刑度「5 年以下有期徒刑，得併科新臺幣10萬元以
    下罰金」相比較，以舊法有利於被告，依刑法第2 條第1 項
    但書規定，應適用修正前藥事法第83條第1 項論罪科刑)。
    被告所犯前開2 罪間，有方法與結果的牽連關係，應依刑法
    第55條規定從一重之販賣偽藥罪處斷。原審未予詳查，為被
    告無罪之諭知，自有未洽，公訴人上訴意旨執此指摘原判決
    不當，為有理由，自應由本院將原判決撤銷改判。爰審酌被
    告犯罪動機、目的，所為紊亂社會醫療秩序及藥品之安全，
    對社會所生危害，期間非長，及犯後態度等一切情狀，量處
    如主文所示之刑，並諭知易科罰金之折算標準。被告行為後
    ，刑法第41條已於90年1 月10日修正公布，同年月12日生效
    ，其修正後規定為：「犯最重本刑為5 年以下有期徒刑以下
    之刑之罪，而受6 個月以下有期徒刑或拘役之宣告，因身體
    、教育、職業、家庭之關係或其他正當事由，執行顯有困難
    者，得以1 元以上3 元以下折算1 日，易科罰金。但確因不
    執行所宣告之刑，難收矯正之效，或難以維持法秩序者，不
    在此限。併合處罰之數罪，均有前項情形，其應執行之刑逾
    六月者，亦同。」則本件關於易科罰金部分，應依刑法第2
    條第1 項前段規定，適用修正後之刑法第41條第1 項前段規
    定，附此敘明。又扣案之黑色藥丸，係被告賣予證人蕭碧花
    ，已因交付而屬證人蕭碧花所有，非屬被告所有，另卷內所
    附之名片一紙，已因轉讓交付證人蕭碧花，屬證人蕭碧花所
    有，亦非屬被告所有，且均非屬違禁物，自均不得宣告沒收
    。
三、公訴意旨另認：被告除就蕭碧花部分有擅自執行醫療業務行
    為外，還有替其餘不特定病患擅自執行醫療業務及販賣偽藥
    行為，且販賣的偽藥係被告製造，而犯修正前醫師法第28條
    第1 前段、修正前藥事法第82條第1 項製造偽藥及第83條第
    1 項販賣偽藥等罪嫌，經查：(一)關於被告擅自執行醫療業務
    及販賣偽藥部分，除證人蕭碧花部分可以證明外，並沒有其
    他積極證據可以證明被告還有替其他不特定病患擅自執行醫
    療業務及販賣偽藥行為存在（本院只認定被告有於89年5 月
    初，就蕭碧花部分擅自執行醫療業務及販賣偽藥行為一次）
    。(二)被告否認製造上開黑色藥丸，且查無積極證據足證被告
    有製造偽藥犯行。故上述部份犯罪不能證明，因公訴人認此
    部份與前開有罪部份有牽連犯的裁判上一罪關係，故不另為
    無罪諭知。
據上論結，應依刑事訴訟法第369 條第1 項前段、第364 條、第
299 條第1 項前段，修正前藥事法第83條第1 項、修正前醫師法
第28條第1 項前段，刑法第11條前段、第55條、第2 條第1 項、
第41條第1 項前段，罰金罰鍰提高標準條例第2 條，判決如主文
。
本案經檢察官彭南雄到庭執行職務。
中　　華　　民　　國　　94　　年　　2 　　月　　15　　日
　　　　　　　　　刑事第三庭    審判長法　官  謝宏宗
                                      法　官  李嘉興
                                      法　官  黃仁松
以上正本證明與原本無異。
如不服本判決應於收受本判決後10日內向本院提出上訴書狀，其
未敘述上訴理由者，並得於提起上訴後10日內向本院補提理由書
狀（均須按他造當事人之人數附繕本）「切勿逕送上級法院」。
中　　華　　民　　國　　94　　年　　2 　　月　　15　　日
　　　　　　　　　　　　　　　　　　　書記官  鄭翠芬
附錄本判決論罪科刑法條：
修正前醫師法第28條第1項前段：
未取得合法醫師資格，擅自執行醫療業務者，處1 年以上3 年以
下有期徒刑，得併科新臺幣3 萬元以上15萬元以下罰金，其所使
用之藥械沒收之。
修正前藥事法第83條第1項
明知為偽藥或禁藥，而販賣、供應、調劑、運送、寄藏、牙保、
轉讓或意圖販賣而陳列者，處5 年以下有期徒刑，得併科新臺幣
10萬元以下罰金。
